【裁判字號】    99,上更(一),421
【裁判日期】    991130
【裁判案由】    貪污治罪條例
【裁判全文】
臺灣高等法院刑事判決            99年度上更 (一)字第421號
上  訴  人
即  被  告  林裕仁
選任辯護人  張國權  律師
上列上訴人因貪污治罪條例案件，不服臺灣板橋地方法院96年度
訴字第820號，中華民國97年11月21日第一審判決（起訴案號：臺
灣板橋地方法院檢察署96年度偵字第2856號），提起上訴，經判
決後，由最高法院發回更審，本院判決如下：
    主  文
原判決撤銷。
林裕仁公務員利用職務上之機會，詐取財物，處有期徒刑柒年陸
月，褫奪公權參年。所得財物新臺幣壹拾參萬元應予追繳並發還
被害人張慧琪，如全部或一部無法追繳時，以其財產抵償之。
    事  實
一、林裕仁係警員，其自民國95年7月間起，任職於臺北縣政府
    警察局新莊分局林口分駐所（下簡稱林口分駐所），為依法
    令服務於地方自治團體所屬機關而具有法定職務權限之公務
    員。林裕仁於95年11月14日凌晨2時許，前往臺北縣林口鄉
    ○○路與佳林路路口處附近，處理陳彥名、朱胤丞2人與程
    良臻、范庭維、黃柏堯、廖偉宏、楊啟銘等5人間之傷害糾
    紛（陳彥名當時係現役軍人身分，經國防部北部地方軍事法
    院檢察署檢察官以其涉犯殺人未遂罪提起公訴，國防部北部
    地方軍事法院審理後，認陳彥名所為係犯傷害罪，該法院無
    審判權，而為公訴不受理之判決確定，並移送臺灣板橋地方
    法院檢察署檢察官偵查，再經臺灣板橋地方法院檢察署檢察
    官以其所涉傷害犯行未經合法告訴為由而逕行簽結；朱胤丞
    所涉殺人未遂罪犯行，另案經臺灣板橋地方法院檢察署檢察
    官為不起訴處分確定），因陳彥名之母張慧琪於同日接獲陳
    彥名之電話後，亦自高雄北上至林口分駐所瞭解案情，林裕
    仁因而知悉張慧琪係陳彥名之母。嗣陳彥名經警以涉犯殺人
    未遂罪嫌移送國防部北部地方軍事法院檢察署，並於95年11
    月15日裁定羈押，張慧琪認陳彥名受有冤抑，乃前往該案發
    地點附近之便利商店觀看監視器錄影畫面及查訪有無目擊者
    ，欲自行為陳彥名尋覓有利之證據，惟短時間內尚無所獲，
    而返回高雄；嗣張慧琪於95年12月1日（起訴書誤載為95年
    11月20日），再度前往該便利商店欲自行尋覓證據，其因聽
    聞該便利商店店員所言，知悉先前警員曾委託店家燒錄案發
    當日之監視器錄影光碟片，惟遲未取走，張慧琪認該監視器
    錄影光碟片係有利於陳彥名之證物，乃自行支付燒錄費用新
    臺幣（下同）420元，而取走該光碟片；適林裕仁於翌日即
    95年12月2日上午，亦前往該便利商店欲收取該委託燒錄之
    監視器錄影光碟片，店員告知已由張慧琪自行支付費用取走
    ，林裕仁見張慧琪護子心切，且非熟稔刑事案件偵辦程序之
    人，認有機可乘，竟萌利用職務上之機會詐取財物之犯意，
    於同日（95年12月2日）上午9時5分許，先撥打電話至陳彥
    名原服役之單位，查知陳彥名所留聯絡人即其母張慧琪之行
    動電話號碼為0000000000號，旋以其所持用之0000000000號
    行動電話門號（申請人為林裕仁之妻王小如）撥打張慧琪上
    開行動電話號碼，向張慧琪佯稱：「妳拿那個光碟片回去，
    我會對你兒子很不利」，張慧琪因不諳司法程序，信以為真
    ，誤認林裕仁身為承辦警員，確有權限對陳彥名為不利之處
    分，乃向林裕仁求情，林裕仁見張慧琪已上鉤，除要求張慧
    琪交還該光碟片外，另告以：「我電話費打了8,000元，要
    包3萬元的紅包給我」，張慧琪見事有轉圜空間，即予應允
    ，雙方並相約於翌日（即95年12月3日），由張慧琪北上交
    還光碟片及交付紅包3萬元；嗣張慧琪即於95年12月3日，將
    該光碟片1片及現金3萬元均置於牛皮紙袋內，而搭乘其子陳
    彥伍之便車北上（陳彥伍對於張慧琪欲交付3萬元款項予林
    裕仁乙節並不知情），待於同日晚間7時49分許抵達臺北縣
    林口鄉某農會前時，張慧琪即以上開行動電話門號（000000
    0000）撥打林裕仁前述行動電話門號（0000000000），通知
    林裕仁其所在地點，林裕仁即駕車前往該農會前，自張慧琪
    處收受前揭牛皮紙袋1只，而取得該筆款項3萬元。林裕仁食
    髓知味，認後續仍有詐取張慧琪款項之機會，乃於95年12月
    6日，通知程良臻、范庭維、黃柏堯、廖偉宏、楊啟銘等5人
    前往林口分駐所，命渠等自行書寫當日案發之經過，惟並未
    製作正式之警詢筆錄，僅命渠5人於空白紙片上各自依己意
    書寫（下稱陳述書），待程良臻等5人書寫完成後，林裕仁
    亦未將該5紙陳述書依通常之案件偵辦程序移送軍事檢察官
    ，而將之均自行攜回其位於臺北縣新莊市○○路136號5樓住
    處留存；嗣張慧琪於95年12月9日上午8時17分許，主動以上
    開行動電話門號（0000000000）撥打林裕仁前述行動電話門
    號（0000000000），欲詢問案件進度，林裕仁認時機成熟，
    乃接續前揭利用職務上之機會詐取財物之單一犯意，於電話
    中向張慧琪佯稱：伊手上握有案發當時在場之程良臻等人之
    陳述書，內容對陳彥名很不利，故伊未將該陳述書交予檢察
    官，伊可找程良臻等人出來，要求程良臻等人開庭時講實話
    ，這樣陳彥名就會沒事，若張慧琪想看該等陳述書，並打點
    程良臻等人，須拿10萬元給伊云云，張慧琪聞言，即與林裕
    仁相約當天下午見面，張慧琪旋前往高雄縣鳳山市○○路郵
    局，自其夫陳益翔之郵局帳戶內提領現金13萬元（其中10萬
    元係準備交付林裕仁之款項，其餘3萬元則係欲作為家用等
    支出），將該筆現金置於信封袋內，並搭乘客運北上，而於
    同日下午4、5時間抵達與林裕仁約定之地點，林裕仁亦騎車
    前往該約定地點，兩人見面後，即由林裕仁騎乘機車搭載張
    慧琪，返回林裕仁上址住處，之後林裕仁即向張慧琪出示上
    開程良臻等5人書立之陳述書，取信於張慧琪，其間張慧琪
    原要求影印該5紙陳述書，惟為林裕仁所拒，僅同意張慧琪
    自行抄寫程良臻之陳述書內容；張慧琪見林裕仁確握有該5
    紙陳述書，乃對林裕仁所言確信不疑，誤認依林裕仁之指示
    交付10萬元後，即可使陳彥名獲得無罪釋放，乃將前述裝有
    現金13萬元之信封袋1只交予林裕仁（張慧琪當時疏未將原
    欲留供家用支出之3萬元取出），林裕仁於取得該筆款項10
    萬元後，即將張慧琪載回客運站，由張慧琪自行搭車返回高
    雄。嗣因張慧琪知悉陳彥名仍遭軍事檢察官以殺人未遂罪名
    提起公訴，頗感不平，乃於96年1月15日北上前往林口分駐
    所與林裕仁理論，因未獲具體回應，張慧琪至此始知受騙，
    而於翌日（即96年1月16日）前往臺北縣政府警察局新莊分
    局，說明遭林裕仁設計詐取款項之經過，再經警於同年月18
    日下午1時10分許，在林裕仁上址住處查獲林裕仁，並扣得
    前述廖偉宏書立之陳述書（其上有廖偉宏之署名）、黃柏堯
    書立之陳述書（未經署名）各1紙，及供林裕仁日常使用、
    與其本件犯行無直接關聯之門號0000000000號行動電話1具
    等物。
二、案經臺北縣政府警察局新莊分局報請臺灣板橋地方法院檢察
    署檢察官偵查起訴。
    理  由
壹、程序部分
    按被告以外之人於審判外之言詞或書面陳述，除法律有規定
    者外，不得作為證據；又被告以外之人於審判外之陳述，雖
    不符第159條之1至第159條之4之規定，但經當事人於審判程
    序同意作為證據，法院審酌該言詞陳述或書面陳述作成時之
    情況，認為適當者，亦得為證據；當事人、代理人或辯護人
    於法院調查證據時，知有第159條第1項不得為證據之情形，
    而未於言詞辯論終結前聲明異議者，視為有前項之同意，刑
    事訴訟法第159條第1項、第159條之5規定甚明。經查，本判
    決後開所引用之各該被告以外之人於審判外之陳述（包括書
    面陳述），雖屬傳聞證據，惟業經被告林裕仁、辯護人及檢
    察官於本院審理時均表示無意見而不予爭執，且迄至本院言
    詞辯論終結前亦均未聲明異議，本院審酌上開證據資料製作
    時之情況，尚查無違法不當及證明力明顯過低之瑕疵，亦認
    為以之作為證據應屬適當，故揆諸前開法律規定與說明，爰
    逕依刑事訴訟法第159條之5規定，認前揭證據資料均例外有
    證據能力。
貳、實體部分
一、訊據被告林裕仁對於其係林口分駐所警員，於95年11月14日
    凌晨前往現場處理陳彥名等人之傷害糾紛，因陳彥名之母張
    慧琪取走案發地點附近便利商店之監視器錄影光碟片，伊乃
    於95年12月2日上午連絡陳彥明服役單位，查詢張慧琪之行
    動電話，並與之聯繫，後由張慧琪於95年12月3日在臺北縣
    林口鄉某農會前交還該燒錄之便利商店監視器錄影光碟片，
    嗣於95年12月6日，通知程良臻、范庭維、黃柏堯、廖偉宏
    、楊啟銘等5人至林口分駐所，命渠等書立陳述書，並將該5
    紙陳述書攜回住處，及其於95年12月9日，與張慧琪相約，
    見面後並騎車載張慧琪前往其住處等事實均無爭執，惟否認
    有何利用職務上之機會詐取財物犯行，辯稱：係軍事檢察官
    要求伊調取現場之監視錄影畫面，因便利商店店員告知光碟
    片已被張慧琪取走，伊乃撥打張慧琪行動電話要求返還光碟
    片，但沒有要求張慧琪包3萬元紅包給伊，之後張慧琪亦只
    有將光碟片還給伊，並無所謂之紅包3萬元；而伊於95年12
    月6日通知程良臻等5人至林口分駐所，係因軍事檢察官要求
    伊提供在場人之年籍資料，才通知程良臻等5人到場，因軍
    事檢察官表示會自行訊問程良臻等人，故未製作程良臻等人
    之正式警詢筆錄，僅讓渠等自行書寫案發經過之陳述書，欲
    提供給軍事檢察官參考。因軍事檢察官傳喚伊於95年12月8
    日到庭作證，故伊於程良臻等人書立陳述書當天，將該5紙
    陳述書均先帶回住處，準備開庭時連同光碟片一併交給軍事
    檢察官，但當天軍事檢察官只有收下程良臻的陳述書，故伊
    將其他人之陳述書帶回家中放置；95年12月9日上午，係張
    慧琪主動撥打行動電話給伊，說要對程良臻等人提出告訴，
    伊在辦公室等到下午4時，未見張慧琪前來，遂先下班騎車
    離開，之後伊接到張慧琪的電話，張慧琪說人在新莊高中，
    伊就騎車過去，先將張慧琪載回伊住處，並聯絡伊妻王小如
    將汽車開回家，若張慧琪堅持要告，伊再開車載張慧琪回派
    出所，之後張慧琪就留在伊住處等律師電話，因為伊跟張慧
    琪說案件已經和解了，不能再提告訴，但張慧琪說律師有說
    可以告，等到晚上6點多，伊開車載張慧琪要去找律師，經
    過客運站時張慧琪表示要下車直接坐車回高雄，始行離去，
    伊在住處並沒有出示程良臻等人之陳述書給張慧琪看，更沒
    有讓張慧琪抄寫程良臻之陳述書，何況當時程良臻之陳述書
    已交給軍事檢察官，張慧琪如何能在其住處觀看、抄寫？伊
    從未對張慧琪講過可以打點程良臻等人，讓陳彥名獲釋，也
    從沒說過要張慧琪給伊10萬元，更未在住處收過張慧琪所謂
    之信封袋；本件應係張慧琪不滿伊將陳彥名以殺人未遂罪移
    送軍事地檢署，心懷怨恨，而故意捏造伊收錢之不實指控，
    欲陷伊於罪云云。
二、本院認定被告確有利用索回錄影光碟片機會向張慧琪詐取3
    萬元之理由
(一)被告係林口分駐所警員，其於95年11月14日凌晨2時許，前
    往臺北縣林口鄉○○路與佳林路路口處附近，處理陳彥名、
    朱胤丞2人與程良臻、范庭維、黃柏堯、廖偉宏、楊啟銘等5
    人間之傷害糾紛，嗣陳彥名經警以涉犯殺人未遂罪嫌移送國
    防部北部地方軍事法院檢察署，並於95年11月15 日裁定羈
    押等事實，有陳彥名、朱胤丞、程良叡（程良臻之兄）等人
    之調查筆錄、扣押筆錄、扣押物品收據、逮捕通知書等在卷
    可稽（上開文件上均蓋有被告之職章），並經原審調取國防
    部北部地方軍事法院檢察署95年度偵字第315號偵查卷宗（
    被告為陳彥名）全卷核閱無訛，且為被告所不爭執，自堪信
    屬實。
(二)陳彥名之母張慧琪於案發當日即自高雄北上前往林口分駐所
    瞭解案情，嗣於95年12月1日再度北上，前往案發地點附近
    之便利商店欲自行蒐集有利於陳彥名之證據，並支付420元
    取得該便利商店燒錄之監視器錄影光碟片，而被告於95年12
    月2日上午，即以行動電話門號0000000000號撥打張慧琪之
    行動電話門號0000000000號，向張慧琪佯稱：「妳拿那個光
    碟片回去，我會對你兒子很不利」、「我電話費打了8,000
    元，要包3萬元的紅包給我」等語，致張慧琪信以為真，誤
    認被告確有權限對陳彥名為不利之處分，而於95年12月3日
    搭乘其子陳彥伍之便車北上，在臺北縣林口鄉某農會前交付
    以牛皮紙袋包裝之3萬元款項予被告等事實，業據證人張慧
    琪於偵查中檢察官訊問時及原審審理時均結證明確（見他字
    卷第72頁至第79頁，原審卷一第146頁至第159頁），並有證
    人張慧琪前於偵查中所提出之便利商店燒錄光碟工程服務單
    1 紙（見臺灣板橋地方法院檢察署96年度聲拘字第14號卷第
    86 頁）、被告所使用之0000000000號、證人張慧琪所使用
    之00 00000000號行動電話門號之雙向通聯記錄各1份（含基
    地台位置；見原審卷二，相關頁次詳下述）等在卷可稽。又
    關於證人張慧琪交付上開款項3萬元予被告之正確日期，證
    人張慧琪於偵、審中雖均表示已記憶不清，惟其於偵、審中
    均證稱：伊係於接到被告要求交還光碟片及「包3萬元紅包
    」電話之隔日，即搭陳彥伍之便車北上，將該筆款項3萬元
    連同光碟片一併交予被告等語（見他字卷第78頁，原審卷一
    第148頁），參合被告自承其係於95年12月2日上午，先以前
    述0000000000號行動電話門號撥打至陳彥名原服役單位，得
    知證人張慧琪之行動電話號碼為0000000000號後，旋再撥打
    證人張慧琪之行動電話與之聯繫，要求證人張慧琪交還燒錄
    之光碟片等情（見原審卷一第210頁），核諸卷附前述00000
    00000號、0000000000號行動電話門號之雙向通聯記錄，被
    告所使用之前述0000000000號行動電話門號，確於95年12月
    2日上午9時5分許，有撥打00000000號電話（陳彥名服役之
    國防部電訊發展室所屬單位市內電話），並旋於同日上午9
    時7分許，再撥打證人張慧琪所使用之前述0000000000號行
    動電話門號（該通電話通話時間長達17分40餘秒）之通聯記
    錄（見原審卷二所附0000000000號行動電話通聯記錄第28頁
    ，0000000000號行動電話通聯記錄第42頁），且該次通話確
    為前述2支行動電話門號間第一次相互通聯，足認被告上開
    關於撥打證人張慧琪行動電話之日期、時間部分之供述，應
    屬實在；再參以證人張慧琪前述行動電話門號於95年12月2
    日上午9時7分許與被告前述行動電話門號通聯時，其基地台
    位置係位於證人張慧琪住處之高雄縣鳳山市附近，嗣於翌日
    即95年12月3日晚間7時49分許，證人張慧琪以該行動電話門
    號再與被告通聯時，當時證人張慧琪行動電話基地台之位置
    ，係在臺北縣林口鄉附近（見原審卷二所附0000000000號行
    動電話通聯記錄第44頁），此與證人張慧琪前述「接到被告
    之電話後隔日，即搭陳彥伍之便車北上，將該筆款項3萬元
    連同光碟片一併交予被告」等情節相互勾稽，顯見被告係於
    95年12月2日上午9時7分許，撥打電話予人在高雄之證人張
    慧琪，要求證人張慧琪交還光碟片，並「包3萬元紅包」，
    證人張慧琪則於95年12月3日搭車北上，於同日晚間7時49分
    許抵達臺北縣林口鄉某農會前，並以前述行動電話門號與被
    告聯繫，而交付該筆款項3萬元予被告，此亦核與被告前於
    原法院96年1月19日羈押訊問時自承：伊打電話找到證人張
    慧琪，確認光碟片在證人張慧琪身上，伊要求證人張慧琪將
    光碟片交還給伊，原本證人張慧琪說隔天早上會上來，後來
    是下午才到，證人張慧琪就打電話告訴伊下車地點是林口農
    會，伊就開車過去，當時證人張慧琪有帶大兒子（即陳彥伍
    ）一起過來等情節相符（見原法院96年度聲羈字第74號卷第
    10頁）；被告嗣於原審時改稱：證人張慧琪原本說第二天要
    用快遞將光碟片寄給伊，但拖了4天，到了95年12月6日，證
    人張慧琪不敢面對伊，才叫陳彥伍把光碟片交還給伊云云（
    見原審卷一第204頁、第210頁），顯與其前揭所述情節不符
    ，且觀諸被告及證人張慧琪所使用之上開2支行動電話門號
    ，於95年12月6日並無任何通聯之紀錄，是被告此部分所述
    ，亦顯與事實不符，自無可採甚明。末者，證人張慧琪於偵
    查及原審均證稱：伊自案發地點附近之便利商店取得燒錄之
    監視器錄影光碟片後，即搭車回高雄，到家時已是隔天早上
    6點多，不久後被告即打電話給伊，要伊交還光碟片及「包3
    萬元紅包」等語（見他字卷第78頁，原審卷一第148頁），
    以前述證人張慧琪係於95年12月2日上午9時許接到被告電話
    之日期、時間推算，證人張慧琪取得該燒錄之監視器錄影光
    碟片之日期，應係95年12月1日，且觀諸前述證人張慧琪所
    使用之0000000000號行動電話門號雙向通聯記錄，該門號於
    95年12月1日下午，確有基地台位置在臺北縣林口鄉附近之
    通聯記錄（見原審卷二所附0000000000號行動電話通聯記錄
    第41頁），足認證人張慧琪於95年12月1日下午，確有前往
    案發地點附近之事實；參合上情以觀，堪認證人張慧琪取得
    該光碟片之日期，確係95年12月1日無疑，公訴意旨認證人
    張慧琪係於95年11月20日取得該光碟片，尚有誤會（依卷附
    證人張慧琪所使用之前述行動電話門號雙向通聯記錄觀之，
    亦無任何95年11月20日基地台位置係在臺北縣林口鄉附近之
    通聯記錄），併予敘明。
(三)被告雖辯稱：伊於95年12月2日撥打行動電話予張慧琪時，
    在電話中伊只有要求張慧琪交還光碟片，並沒有要求張慧琪
    包3萬元紅包給伊，之後張慧琪亦只有將光碟片還給伊，並
    無所謂之紅包3萬元，本件應係張慧琪不滿伊將陳彥名以殺
    人未遂罪移送軍事地檢署，心懷怨恨，而故意捏造伊收錢之
    不實指控，欲陷伊於罪云云。惟查，被告於偵查中檢察官訊
    問時供稱：「（問：你在電話中有無跟張慧琪說『妳把光碟
    拿走，我會對你兒子不利』？）沒有，我的意思應該是要儘
    快將光碟交給軍事檢察官，不然會對她兒子不利，可能是張
    慧琪曲解我的意思」、「（問：你在電話中有無跟張慧琪說
    你電話講了8千多塊，要她包紅包給你？）沒有，因為她打
    電話給我，如果我沒有接到會回撥，但是她要跟我講很久的
    電話，沒有提到包紅包的事」（見偵查卷第69至第70頁）；
    依被告上開供述內容，其亦不否認於該次電話中有向證人張
    慧琪提及「會對陳彥名不利」、「我電話講了8,000多元」
    等情，惟倘被告以行動電話聯繫證人張慧琪之目的，僅係要
    求證人張慧琪將該警方委託燒錄之光碟片交還，衡情被告應
    係就承辦警員之立場，向證人張慧琪言明該光碟片為警方之
    證物，不得擅自取走，否則可能須負相當之法律責任，以此
    方式讓證人張慧琪瞭解其自行取走光碟片行為之嚴重性，至
    於該光碟片內容與陳彥名之案件間有無關聯性、是否能對陳
    彥名作有利或不利之認定等涉及證據取捨、證據評價之實質
    判斷事項，因該案件已移送軍事檢察官偵查之階段，自屬軍
    事檢察官之權責，非移送機關之警員所得過問，亦不應擅自
    對案件之關係人表示意見，被告身為警員，對此絕無不知之
    理，然其竟於電話中，向證人張慧琪提及「會對陳彥名不利
    」等具有判斷、決定性質之言詞，挾其本身為警員之職務身
    分，自易造成證人張慧琪對於被告具有某種決定性影響力之
    想像及信賴，被告之動機顯非單純；況且，被告既自承其95
    年12月2日以行動電話與證人張慧琪聯繫，係渠2人間之第1
    次電話聯繫，則該次電話中之對話內容，焉有可能出現其所
    辯「因為她打電話給我，如果我沒有接到會回撥，但是她要
    跟我講很久的電話，我跟她說上個月的電話講了8千多塊，
    叫她不要再說了」等情節？是被告於電話中向證人張慧琪表
    示「我電話講了8,000多元」等言詞，顯非其所辯因回撥證
    人張慧琪之未接來電而已支付高達8,000餘元電話費之意，
    其刻意編造自己因處理陳彥名案件而支出高額費用之名目，
    以順勢要求證人張慧琪「包紅包」補貼之用意，實屬昭然若
    揭！再者，證人張慧琪與被告間並無任何怨隙，且衡諸常情
    ，犯罪嫌疑人經警查獲後，移送該管檢察官偵查，此為正常
    且必然之刑事案件偵查程序，亦為一般人所知悉，當事人或
    家屬鮮有因此而責難於承辦警員者，倘非被告確有前述要求
    證人張慧琪「包3萬元紅包」及收取該「紅包」之行為，實
    難想像證人張慧琪有何動機任意羅織被告之犯罪情節，且堅
    指不移；反之，證人張慧琪身為陳彥名之母，因愛子心切，
    誤信承辦該案件之被告所言，而聽從被告之要求交付款項3
    萬元，以冀求換得有利於陳彥名之處遇，此則與常情無違，
    亦與卷內事證相符，被告上開辯解，顯屬卸責之詞，不足採
    信。
三、本院認定被告確有假藉擺平陳彥名訴訟機會向張慧琪詐取10
    萬元之理由
(一)被告假藉為擺平陳彥名訴訟之機會，先於95年12月6日，通
    知程良臻、范庭維、黃柏堯、廖偉宏、楊啟銘等5人前往林
    口分駐所，命渠等自行於空白紙片上書寫當日案發經過之陳
    述書，並將程良臻等5人書寫完成之陳述書均自行攜回住處
    留存，嗣證人張慧琪於95年12月9日上午8時17分許，主動撥
    打行動電話予被告，欲詢問案件進度，被告即於電話中向證
    人張慧琪佯稱：伊手上握有案發當時在場之程良臻等人之陳
    述書，內容對陳彥名很不利，故伊未將該陳述書交予檢察官
    ，伊可找程良臻等人出來，要求程良臻等人開庭時講實話，
    這樣陳彥名就會沒事，若想看該等陳述書，並打點程良臻等
    人，須拿10萬元給伊云云，證人張慧琪乃與被告相約當日下
    午見面，並先行前往高雄縣鳳山市○○路郵局，自其夫陳益
    翔之郵局帳戶內提領現金13萬元（其中3萬元係欲作為家用
    支出），將該筆現金置於信封袋內，再搭乘客運北上，於同
    日下午4、5時間抵達約定地點後，被告即騎乘機車搭載證人
    張慧琪前往其住所，並向證人張慧琪出示上開程良臻等5人
    書立之陳述書，取信於證人張慧琪，其間證人張慧琪原要求
    影印該5紙陳述書，惟為被告所拒，僅同意證人張慧琪自行
    抄寫程良臻之陳述書內容，證人張慧琪因見被告確握有該5
    紙陳述書，乃對被告所言確信不疑，誤認依被告之指示交付
    10 萬元後，即可使陳彥名獲得無罪釋放，乃將前述裝有現
    金13 萬元之信封袋1只交予被告（證人張慧琪當時疏未將原
    欲留供家用支出之3萬元取出）等事實，業據證張慧琪於偵
    查中檢察官訊問時及原審審理時均結證明確（見他字卷第78
    至第80頁，原審卷第150至第156頁），核與證人范庭維、黃
    柏堯、廖偉宏、楊啟銘於偵查中、證人程良臻於偵查及本院
    前審到庭結證之情節相符（見偵查卷第101至第104頁，上訴
    卷第177頁），並有前述被告所使用之0000000000號、證人
    張慧琪所使用之0000000000號行動電話門號雙向通聯記錄各
    1 份（含基地台位置；見原審卷二第24頁、第131頁反面、
    第132頁）、證人張慧琪所提出之陳益翔郵局存摺封面及內
    頁影本各1紙（見聲拘卷第149頁、第150頁）、證人張慧琪
    手抄之程良臻陳述書1紙（見聲拘卷第148頁）、於被告住處
    所查獲並經證人廖偉宏、黃柏堯確認為其等所書寫其上有廖
    偉宏之署名及未經黃柏堯署名之陳述書各1紙在卷可佐，足
    見證人張慧琪前開證述，應與事實相符，而可採信。
(二)被告雖辯稱：伊係因軍事檢察官要求提供案發當時在場人之
    年籍資料，且因軍事檢察官表示會自行訊問程良臻等人，故
    伊僅讓程良臻等人自行書寫案發經過之陳述書，而未製作正
    式警詢筆錄，95年12月8日軍事檢察官開庭時，僅收走程良
    臻之陳述書，其餘則由伊帶回住處，但未向張慧琪出示過上
    開陳述書云云。惟依證人即軍事檢察官呂智維於原審證稱：
    已不記得被告是否有拿出當事人之陳述書，倘被告有呈上，
    應會附在偵查卷內等語（見原審卷一第132頁），然遍查國
    防部北部地方軍事法院檢察署95年度偵字第315號卷卻無上
    開陳述書，且被告固於95年12月8日經軍事檢察官以證人身
    分傳喚到庭，但於該次偵查程序中，被告全然未提及有命程
    良臻等人書寫陳述書等情（見該偵二卷第78頁至第87頁），
    是被告所辯是否可信已有可疑。又倘被告確係依軍事檢察官
    之指示欲查明案發時在場人之年籍資料，始於95年12月6日
    通知證人程良臻等5人至林口分駐所書立陳述書，以提供予
    軍事檢察官參考，則依一般之正常程序，被告自應為證人程
    良臻等人製作正式之警詢筆錄，於筆錄內清楚記載渠等之年
    籍資料，並藉由警詢筆錄具有系統性、重點性之問答格式，
    完整呈現渠等所目睹之案發經過，以確定該人與本件案情之
    關聯性，然被告竟捨此不為，僅命證人程良臻等人自行於空
    白紙片上各自書寫所見案發經過，而作成完全不備任何法定
    格式、內容紛雜之陳述書5紙，並將該等陳述書自行攜回其
    私人住處，其情狀顯與常情不符。又倘該等陳述書確係被告
    欲提供予軍事檢察官參考者，衡情被告至少會命書寫之人於
    各該陳述書上簽名，以確認係何人之陳述內容，然觀諸扣案
    於被告住處所查獲之陳述書2紙，僅其中1紙上有證人廖偉宏
    之署名，另1紙則未經署名，嗣經檢察官傳喚證人程良臻等5
    人均到庭後，始藉由逐一提示之程序知悉係證人黃柏堯所書
    立（見偵查卷第101至第103頁），此等未經署名之陳述書如
    何能提供予軍事檢察官偵查之用？被告身為警員，縱使再欠
    缺辦案經驗，諒應不致發生如此荒謬之錯誤，顯見被告收集
    上開證人程良臻等人陳述書之目的，絕非用於正常之案件調
    查程序。況證人張慧琪於96年1月16日前往臺北縣政府警察
    局新莊分局說明遭被告詐取款項之經過時，確已提出其手抄
    之證人程良臻陳述書1紙（見聲拘卷第148頁），倘非被告確
    曾出示證人程良臻之陳述書供證人張慧琪觀看、抄寫，證人
    張慧琪如何能手抄該份陳述書？再觀張慧琪所提出其所抄寫
    之程良臻陳述書，雖內容並未抄寫完整，惟字體尚屬整齊、
    工整，每行字均在10字以上20字以下，共16行，以此形式，
    亦難認係匆忙間趁被告不注意偷偷抄寫而得。綜合上情，被
    告上開辯解，顯係臨訟杜撰之詞，無可採信。
(三)被告另辯稱：95年12月9日上午，係張慧琪主動撥打行動電
    話給伊，說要對程良臻等人提出告訴，伊在辦公室等到下午
    4點，都沒見張慧琪前來，伊就先下班騎車離開，之後伊接
    到張慧琪的電話，張慧琪說人在新莊高中，伊就騎車過去，
    先將張慧琪載回伊住處，之後張慧琪就留在伊住處等律師電
    話，等到晚上6點多，伊開車載張慧琪要去找律師，經過客
    運站時張慧琪表示要下車直接坐車回高雄，始行離去；伊從
    未對張慧琪講過可以打點程良臻等人，讓陳彥名獲釋，也從
    沒說過要張慧琪給伊10萬元，更未在住處收過張慧琪所謂之
    信封袋，本件應係張慧琪不滿伊將陳彥名以殺人未遂罪移送
    軍事地檢署，心懷怨恨，而故意捏造伊收錢之不實指控，欲
    陷伊於罪云云。惟查，倘被告與證人張慧琪當天相約見面之
    目的，係因證人張慧琪欲對其他人提出告訴，衡情證人張慧
    琪搭車北上後，直接自行前往林口分駐所製作筆錄即可，何
    須於下車時即以電話通知被告其人在何處？又縱認被告確有
    如此服務民眾之熱忱，即使已下班離開，於接獲證人張慧琪
    之來電後，仍願意騎車前往搭載，其於接到證人張慧琪後，
    亦應直接將證人張慧琪載往林口分駐所，依照警局受理告訴
    案件之一般程序辦理，又焉會將證人張慧琪逕行載往其私人
    住處，且停留達1、2小時之久？再倘證人張慧琪當天確係專
    程北上欲提出告訴，其又焉會僅在被告住處停留後，未為任
    何提出告訴之舉，即搭車返回高雄，徒勞而無功？參合上情
    ，顯見被告當天與證人張慧琪之相約，絕非為公務上之目的
    ，而係為私人間協議事項密會無疑。再者，證人張慧琪並無
    故意羅織罪名誣陷被告犯罪之動機，已如前述；又倘證人張
    慧琪係為有利其子之訴訟，自應尋找更多利於其子之證據，
    證明清白，而非任意誣指被告有向其詐騙收受10萬元之行為
    ，此舉非但無法影響其子訴訟結果，更有可能令其陷於有期
    徒刑7年以下之誣告、偽證罪責，證人當無可能為此損人不
    利己，亦難達其原本目的之行為，故證人張慧琪因愛子心切
    ，誤信被告所言可以10萬元打點證人程良臻等人，而依從被
    告指示交付款項，以冀求換得有利於陳彥名之處遇之事實，
    應可認定，被告上開所辯，委無足採。
(四)被告復辯稱：當天伊騎車載證人張慧琪前往其住處後，有聯
    絡伊妻王小如將汽車開回家，若張慧琪堅持要告，伊再開車
    載張慧琪回派出所云云，並於原審審理時聲請傳喚證人即其
    妻王小如、王小如之友人劉惠娥、李國任等人；經查，證人
    王小如、劉惠娥、李國任等人於原審審理時所證述之內容，
    僅能證明證人王小如於95年12月9日曾開車前往證人劉惠娥
    、李國任店內，之後王小如因接獲被告之電話，將車開回家
    後，再自行搭計程車回到店內等事實（見原審卷第135頁至
    第140頁、第161頁、第162頁），尚無從憑以推論被告要求
    證人王小如將車輛開回住處之目的為何，與本案之重要情節
    難認有何直接之關聯性，自無從執為有利於被告之認定，附
    此敘明。
四、綜上所述，本件事證明確，被告上開所辯無非事後飾詞卸責
    ，委無足採，犯行堪以認定。
五、按貪污治罪條例第5條第1項第2款之利用職務上之機會，詐
    取財物罪，以公務員利用其職務上之機會，詐取財物為構成
    要件。故該罪之成立，以行為人於犯罪時具有公務員身分，
    且利用其職務上之機會或所衍生之機會，因勢乘便而詐取財
    物者，始足當之（最高法院97年度台上字第3533號判決參照
    ）。本件被告於本案行為時，擔任林口分駐所警員，為公務
    員，其因執行巡邏勤務，接獲民眾報案，而前往處理陳彥名
    等人之傷害案件，其雖於95年11月14日即將該案移送國防部
    北部地方軍事法院檢察署，有案件報告書影本在卷可稽（見
    聲拘卷第64頁、第65頁），惟其仍利用自身具調查職權之公
    務員身分及承辦該案件所被賦予之職權，向被害人誆稱拿走
    警方之光碟片證據會對其子很不利，需紅包3萬元，或交付
    程良臻等人書寫之陳述書予被害人，誆稱須10萬元打點程良
    臻等人，所施用之詐術均係利用其職務所衍生之機會甚明，
    故核被告所為，係犯貪污治罪條例第5條第1項第2款之公務
    員利用職務上之機會詐取財物罪。被告先後詐取證人張慧琪
    所交付之「紅包」3萬元、「打點證人費用」10萬元，係本
    於承辦同一案件之機會，基於單一之利用職務上機會詐取財
    物犯意，於時間、空間緊密相接之環境下所為之接續行為，
    僅論以一利用職務上之機會詐取財物罪。
六、原審予以被告論罪科刑，固非無見，惟查：按貪污治罪條例
    第10條第1項規定：「犯第四條至第六條之罪者，其所得財
    物，應予追繳，並依其情節分別沒收或發還被害人」，所謂
    依其情節分別沒收或發還被害人，指犯罪所得財物究應沒收
    或發還被害人，應由法院視犯罪情節有無被害人而定，有被
    害人者，應發還被害人，如竊取、侵占之公有財物或利用職
    務上之機會詐欺之財物，應發還被害人，不得沒收；必無被
    害人時，如賄賂罪侵害國家之官箴及公務員執行職務之公正
    ，行賄者屬對向犯，非被害人，收賄者收受之賄賂應予沒收
    ，或對公務員經辦公用工程交付回扣之人，不能認屬被害人
    ，其所交付之回扣應予沒收，不得發還。本件被告既係利用
    職務上之機會詐欺張慧琪而取得財物，揆諸上開說明，自應
    將被告犯罪所得13萬元發還被害人張慧琪，原審逕為諭知追
    繳沒收，容有未合。被告上訴意旨否認犯行，雖無理由，惟
    原判決既有上開可議之處，自應由本院將原判決撤銷改判。
    爰審酌被告身為執法警員，對於所承辦之刑事案件不思盡忠
    職守，反利用張慧琪愛子心切之機會，從中詐取財物，嚴重
    影響社會觀感及公務員之廉潔品位，惡性非輕，且被告犯後
    仍飾詞否認犯行，態度難認良好，兼衡其所詐得之財物現金
    13萬元，尚非鉅額等一切情狀，認檢察官起訴書中具體求處
    被告有期徒刑11年，稍嫌過重，爰量處如主文第2項所示之
    刑，以資懲儆，並依貪污治罪條例第17條規定宣告褫奪公權
    5年。又本件被告係犯貪污治罪條例第5條第1項第2款之罪，
    經本院宣告逾1年6月之有期徒刑，依中華民國九十六年罪犯
    減刑條例第3條第1項第1款規定，自不得依同條例之規定予
    以減刑。而被告所得之財物13萬元，乃被告本案犯罪所詐得
    之財物，依貪污治罪條例第10條之規定應追繳並發還被害人
    張慧琪，如全部或一部無法追繳時，以其財產抵償之。至被
    告與張慧琪聯繫所使用之門號0000000000號行動電話，雖係
    被告所持用，然其門號申請人為被告之妻王小如（見聲拘卷
    第110頁），亦無其他證據證明係被告所有之物，爰不併予
    宣告沒收；而扣案於被告住處所扣得之陳述書2紙，分別係
    證人廖偉宏、黃柏堯2人經通知前往林口分駐所、就本件陳
    彥名涉案情節所書立之供述性文書，其雖不備任何法定格式
    ，然其性質上究屬刑事案件關係人於警局所製作與本案相關
    之文書，應依法定程序移送、檢呈或歸檔，被告雖別有所圖
    而將之攜回住處，尚不因此得認陳述書係被告所有；另扣案
    被告所使用之門號0000000000號行動電話，於被告詐得張慧
    琪之款項後，固有與張慧琪通話之紀錄，然此尚難逕認該行
    動電話與被告本件犯行有何直接之關聯性，爰均不併予宣告
    沒收。另證人張慧琪於95年12月9日在被告住處所交付之款
    項13萬元，其中3萬元係證人張慧琪原欲供家用支出而提領
    、於當時未及取出而疏為一併交付予被告者，並非被告所詐
    得財物之範圍，證人張慧琪既無交付被告之意，自得另依民
    事途徑請求被告返還，附此敘明。
據上論斷，應依刑事訴訟法第369條第1項前段、第364條、第299
條第1項前段，貪污治罪條例第2條、第5條第1項第2款、第17條
、第10條第1項、第2項，刑法第11條前段、第37條第2項，判決
如主文。
本案經檢察官陳玉珍到庭執行職務
中    華    民    國    99    年    11    月    30    日
                  刑事第十二庭審判長法  官  蔡永昌
                                    法  官  吳啟民
                                    法  官  蘇隆惠
以上正本證明與原本無異。
如不服本判決，應於收受送達後10日內向本院提出上訴書狀，其
未敘述上訴之理由者並得於提起上訴後10日內向本院補提理由書
（均須按他造當事人之人數附繕本）「切勿逕送上級法院」。
                                    書記官  楊妙恩
中    華    民    國    99    年    11    月    30    日
附錄本案論罪科刑法條全文
貪污治罪條例第5條
有下列行為之一者，處7年以上有期徒刑，得併科新台幣6千萬元
以下罰金：
一  意圖得利，擅提或截留公款或違背法令收募稅捐或公債者。
二  利用職務上之機會，詐取財物者。
三  對於職務上之行為，要求、期約或收受賄賂或其他不正利益
    者。
前項第1款及第2款之未遂犯罰之。

司法院資訊處製作；財團法人民間司法改革基金會備份。
